臺灣雲林地方法院民事判決　　九十一年度簡上字第四九號
　　上　訴　人　　乙○○
　　兼訴訟代理人　甲○○
　　被上訴人　　　丙○○
右當事人間請求土地所有權移轉登記事件，上訴人對於中華民國九十一年四月十一日
本院北港簡易庭九十年度港簡字第二三○號第一審判決提起上訴，本院判決如左：
    主      文
上訴駁回。
第二審訴訟費用由上訴人負擔。
    事      實
甲、上訴人方面：
  一、聲明：
    (一)原判決廢棄。
    (二)駁回被上訴人在第一審簡易之訴。
  二、陳述：除與原判決記載相同者，茲引用外，補稱：
    (一)訴外人蔡清泉、蔡水源、蔡文通兄弟三人所繼承其父蔡復興之不動產（按：即
      坐落雲林縣北港鎮○○段一三一○之三地號土地），原為上訴人甲○○、蔡復
      興與其他共有人所共有、於判決分割時分割給蔡復興之土地。法院為分割判決
      （台灣高等法院台中分院民國六十四年度上更(一)字第八五號民事判決）時，尚
      判命蔡復興尚應補償上訴人甲○○一‧五一坪的土地價金，惟迄未給付。
    (二)嗣被上訴人向訴外人蔡清泉等兄弟三人承買上開土地後，分別向上訴人承買系
      爭土地（即坐落雲林縣北港鎮○○段一三一○之四六、一三一○之四九地號土
      地，上訴人甲○○、乙○○於該二筆土地之應有部分各均為三分之二、三分之
      一），上訴人因而要求於簽立系爭土地買賣契約書時，同時記明被上訴人應承
      接蔡清泉等人應補償一‧五一坪土地價金給上訴人之義務。被上訴人同意補償
      一‧五一坪土地價金，方於系爭土地買賣契約中記明此事。被上訴人既已同意
      立約，實現契約中之條件方為公平，故被上訴人應履行該契約中之註記（即一
      ‧五一坪之價金應付款清楚），上訴人始移轉系爭土地之所有權予被上訴人。
  三、提出台灣高等法院台中分院六十四年度上更(一)字第八五號、最高法院六十五年
      度上字第一七一一號民事判決各一份為證（以上均為影本）。
乙、被上訴人方面：
  一、聲明：駁回上訴。
  二、陳述：除與原判決記載相同者，茲引用外，補稱：
    (一)原判決以上訴人甲○○與被上訴人所簽立之契約書中所載「前由甲○○轉登記
      一‧五一坪同時辦清楚（付款清楚）」，認「該一‧五一坪土地之買賣關係，
      原係存於訴外人蔡清泉與被告（按：即上訴人）之間，惟原告（按：即被上訴
      人）與被告間已約定該一‧五一坪土地之買賣價金應由原告交付予被告」等語
      ，實有所誤認，蓋該一‧五一坪土地並非存有買賣關係，依上訴人所提出之台
      灣高等法院台中分院六十四年度上更(一)字第八五號分割共有物民事判決主文第
      四項所示：「‧‧‧上訴人蔡復興‧‧‧應補償上訴人甲○○新台幣（下同）
      捌仟捌佰玖拾捌元壹角。」，及其判決理由五(六)謂：「‧‧‧並依系爭地目前
      公告現值，每坪五、八八九‧○○元（折合○‧○○○一公頃為一、七七九‧
      六○元）就分得面積與持分面積有出入者，互為補償如主文第三至五項所示。
      」，可知所謂一‧五一坪係以八千八百九十八元一角除以每坪單價五千八百八
      十九元而得出來的，是八千八百九十八元一角係土地分割後，因共有人甲○○
      分得面積有所減少而得之補償，並非買賣。再者，不論係債務承擔或第三人清
      償之合意，依民法第一百五十三條第一項規定之反面解釋，對於債務承擔或第
      三人清償契約之必要之點，即債務範圍或債務數額之意思表示，必須一致，否
      則契約即難謂已成立。經查，上訴人甲○○與被上訴人所簽立之契約書中所載
      「前由甲○○轉登記一‧五一坪同時辦清楚（付款清楚）」，並未提及一‧五
      一坪土地之款項數額係多少，證人黃三峰於原審亦證述：「是否有這一‧五一
      坪我不清楚，我是應甲○○要求才如此寫」等語，顯見上訴人甲○○與被上訴
      人於書立上開條款時，是否真有這一‧五一坪土地，以及雙方是否已就該一‧
      五一坪土地之款項數額達成意思表示合致，並非無疑，自難謂雙方係成立債務
      承擔或第三人清償契約。證人蔡清泉亦於原審到庭證稱被上訴人付尾款與蔡清
      泉等人時，蔡清泉曾有去找上訴人甲○○前來，惟上訴人甲○○不來等情，可
      見上開約款並非約定該一‧五一坪土地之價金應由被上訴人交付上訴人，而係
      指被上訴人付款與第三人蔡清泉等三人買賣房地尾款時，應會同上訴人甲○○
      一起處理蔡清泉等三人之父蔡復興應補償上訴人甲○○之一‧五一坪土地補償
      款而未補償之事，並要求蔡清泉等三人收取被上訴人所給付之尾款時，同時應
      交付補償款與上訴人甲○○之意。事實上，當日蔡清泉亦曾前去找上訴人甲○
      ○，惟上訴人甲○○自己不來，自不得再主張上開約款而拒絕履行系爭土地買
      賣契約。
    (二)退萬步言，倘鈞院認該一‧五一坪土地之款項應由被上訴人承擔或清償，惟該
      約款與系爭土地買賣契約並無結合或依存之關係，亦無給付與對待給付之關連
      ，二者間並無存在同時履行之情形存在，上訴人主張被上訴人應履行該約款，
      上訴人始移轉系爭土地之所有權予被上訴人，實無理由。
  三、證據：援用原審立證方法。
    理      由
一、本件被上訴人起訴主張：坐落雲林縣北港鎮○○段一三一○之四六地號、地目建
    、面積二平方公尺，及同段一三一○之四九地號、地目道、面積二平方公尺，為
    上訴人乙○○、甲○○所共有，其應有部分上訴人乙○○均為三分之一，上訴人
    甲○○均為三分之二。被上訴人於八十九年四月二十八日以每坪四十萬元之價格
    ，向上訴人甲○○購買其所有系爭二筆土地之應有部分三分之二（總價為三十二
    萬二千元），被上訴人除於簽約當日給付上訴人甲○○定金十萬元，另於同年八
    月二十四再給付二十二萬元二千元，已付清全部價款。然被上訴人付清全部價款
    後，上訴人甲○○竟拒不將上開土地之應有部分所有權移轉登記予被上訴人。被
    上訴人另於八十九年六月間以每坪四十萬元之價格，向上訴人乙○○購買其所有
    系爭二筆土地之應有部分三分之一（總價為十六萬一千三百三十三元），被上訴
    人並於簽約同時即將全部價款付清。詎上訴人乙○○事後竟不將上開土地之應有
    部分所有權移轉登記予原告，為此，本於買賣契約之法律關係，請求判決上訴人
    應分別將系爭土地之所有權（應有部分）移轉登記予被上訴人等情。上訴人則以
    雙方簽定之契約書中已載明「前由甲○○轉登記一．五一坪同時辦清楚（付款清
    楚）」，即被上訴人尚須付清上開一．五一坪土地之價金四十萬元後，才能同意
    辦理移轉登記等語，資為抗辯。
二、被上訴人主張其於八十九年四月二十八日以每坪四十萬元之價格，向上訴人甲○
    ○購買系爭土地之所有權應有部分各三分之二（總價為三十二萬二千元），被上
    訴人先於簽約當日給付上訴人甲○○十萬元，另於八十九年八月二十四日給付二
    十二萬二千元，已付清全部價款；被上訴人另於八十九年六月間以每坪四十萬元
    之價格，向上訴人乙○○購買系爭土地之所有權應有部分各三分之一（總價為十
    六萬一千三百三十三元），被上訴人已於簽約同時即將全部價款付清，但上訴人
    迄均未辦理土地所有權移轉登記之事實，業據其提出土地買賣契約書、土地登記
    謄本為證，並均為上訴人所不爭執，自堪信為真實。上訴人固以前揭情詞置辯，
    惟：
    (一)按因契約互負債務者，於他方當事人未為對待給付前，得拒絕自己之給付，民
      法第二百六十四條第一項前段定有明文（學理上稱之為「同時履行抗辯權」）
      。故他方當事人若已依債務本旨而為給付，則其債務消滅，被請求之當事人即
      無從行使同時履行抗辯權。再者，所謂同時履行之抗辯，乃係基於雙務契約而
      發生，倘雙方之債務，非本於同一之雙務契約而發生，縱令雙方債務在事實上
      有密切之關係，或雙方之債務雖因同一之雙務契約而發生，然其一方之給付，
      與他方之給付，並非立於互為對待給付之關係者，均不能發生同時履行之抗辯
      ，最高法院亦著有五十九年台上字第八五○號判例可稽。
    (二)本件上訴人拒絕辦理系爭土地所有權移轉登記，無非以上訴人甲○○與被上訴
      人所簽定之契約書中已載明「前由甲○○轉登記一．五一坪同時辦清楚（付款
      清楚）」等字句，被上訴人既未付清一．五一坪土地之價金，上訴人自不同意
      辦理移轉登記等語為據，是上訴人主張行使同時履行抗辯權之意至明。所待審
      究者，乃上開字句所載是否屬於被上訴人所應履行之「對待給付」。經查，被
      上訴人於向上訴人購買系爭土地前，即於八十九年三月二十一日向訴外人蔡清
      泉、蔡水源、蔡文通買受坐落雲林縣北港鎮○○段一三一○之三、一三○八之
      九○地號土地，而前開一三一○之三地號土地乃法院於六十五年間判決分割時
      （分割前之土地地號亦為一三一○之三地號），由訴外人蔡清泉、蔡水源、蔡
      文通之父蔡復興所取得，惟因蔡復興所取得之土地面積超過依其應有部分所得
      取得之土地面積，法院乃併命蔡復興應補償甲○○八千八百九十八元一角，惟
      迄今上訴人甲○○仍未受補償等事實，有上訴人所提出台灣高等法院台中分院
      六十四年度上更(一)字第八五號、最高法院六十五年度上字第一七一一號民事判
      決為證，並為兩造所不爭執，自屬真實。而所謂「一．五一坪土地」，依上訴
      人甲○○所陳，乃以應補償之金額八千八百九十八元一角除以每坪土地公告現
      值五千八百八十九元而得，是該一．五一坪土地原係上訴人甲○○與蔡復興之
      繼承人間之問題，本與被上訴人無涉，惟被上訴人與上訴人甲○○既於系爭土
      地買賣契約書上載明：「前由甲○○轉登記一．五一坪同時辦清楚（付款清楚
      ）」之字句，則該約款是否已構成除給付買賣價金外，被上訴人所應履行之「
      對待給付」，致上訴人甲○○得據以主張同時履行抗辯權，即為本件之關鍵所
      在。
    (三)上訴人固主張被上訴人於買受系爭土地時，上訴人要求於簽立系爭土地買賣契
      約書時，同時記明被上訴人應承接蔡清泉等人應補償一‧五一坪土地價金給上
      訴人之義務。被上訴人同意補償一‧五一坪土地價金，方於系爭土地買賣契約
      中記明此事等情，惟為被上訴人所否認，辯稱：該一‧五一坪土地之約款係指
      被上訴人付款與第三人蔡清泉等三人買賣房地尾款時，應會同上訴人甲○○一
      起處理蔡清泉等三人之父蔡復興應補償上訴人甲○○之一‧五一坪土地補償款
      而未補償之事，並要求蔡清泉等三人收取被上訴人所給付之尾款時，同時應交
      付補償款與上訴人甲○○之意，並非約定該一‧五一坪土地之價金應由被上訴
      人交付上訴人等語。經查，關於被上訴人與上訴人甲○○間土地買賣契約書註
      記上前開約款之經過情形，被上訴人陳稱：當時與上訴人甲○○所簽訂之土地
      買賣契約書中，並無「前由甲○○轉登記一．五一坪同時辦清楚（付款清楚）
      」之約定，而是被上訴人回家後，上訴人甲○○又拿著上開契約書到被上訴人
      家中，主張被上訴人向蔡清泉等人所購買的土地中，有一．五一坪是轉登記在
      蔡清泉父親名下，現由蔡清泉等人繼承，但蔡清泉尚未付款給上訴人甲○○，
      希望籍此機會同時處理，並要求加註上開一．五一坪土地的條款，被上訴人就
      委由代書黃三峰書寫上開文字於契約書等情，為上訴人所不爭執，核與證人即
      代書黃三峰於原審所證：「當初是甲○○要求丙○○將原本應交給蔡清泉的錢
      交給甲○○。是否有這一．五一坪我不清楚，我是應甲○○要求才如此寫的」
      之情相符，自堪信為真實。惟前開一．五一坪土地之約款，被上訴人究應給付
      若干金額方屬「付款清楚」，約款中並未明確約定，若依前揭共有物分割判決
      所載，蔡復興之繼承人或被上訴人（上訴人主張被上訴人已承擔該價金給付義
      務）僅需支付八千八百九十八元一角，惟此顯非上訴人甲○○所能接受（上訴
      人甲○○要求給付四十萬元）；若依上訴人甲○○所主張被上訴人尚應給付四
      十萬元，則被上訴人是否願意以高於原定買賣價金四十萬元之代價，承購上訴
      人甲○○所有系爭土地之應有部分，亦非無疑；參以證人蔡清泉於原審證稱：
      被上訴人付款與第三人蔡清泉等三人買賣房地尾款時，有找上訴人甲○○，但
      甲○○不來，所以我們不能確定（一‧五一坪土地的價錢）等語，核與被上訴
      人所陳一‧五一坪土地之約款係指被上訴人付款與第三人蔡清泉等三人買賣房
      地尾款時，應會同上訴人甲○○一起處理蔡清泉等三人之父蔡復興應補償上訴
      人甲○○之一‧五一坪土地補償款而未補償之事等情，若合符節，「一‧五一
      坪土地」之價額既未確定，尚難認被上訴人與上訴人甲○○已合意以該約款與
      土地買賣價金合為被上訴人所應履行之「對待給付」，從而認該約款及給付價
      金義務與上訴人甲○○所負土地所有權移轉登記義務立於互為對待給付之關係
      ，上訴人甲○○自不得據被上訴人未履行前開約款，而主張同時履行抗辯權。
      是本院認無論該約款之性質（債務承擔或其他法律關係）為何，均無礙於上訴
      人甲○○本於土地買賣契約所應履行之系爭土地所有權（應有部分）移轉登記
      義務。至上訴人乙○○與被上訴人間之土地買賣契約書中並無前開「一‧五一
      坪土地」之約款，其不得據以向被上訴人主張拒絕履行系爭土地所有權（應有
      部分）移轉登記義務，尤無待言。被上訴人既已履行其買賣價金給付義務，則
      其本於買賣契約之法律關係，請求上訴人乙○○應將坐落雲林縣北港鎮○○段
      一三一○之四六地號、面積二平公尺、所有權應有部分三分之一，及同段一三
      一○之四九地號、面積二平方公尺、所有權應有部分三分之一移轉登記與被上
      訴人；上訴人甲○○應將坐落雲林縣北港鎮○○段一三一○之四六地號、面積
      二平公尺、所有權應有部分三分之二，及同段一三一○之四九地號、面積二平
      方公尺、所有權應有部分三分之二移轉登記與被上訴人，為有理由，應予准許
      ，原審判命上訴人應依約履行，於法並無不合。上訴意旨指摘原判決不當，求
      予廢棄改判，為無理由，應予駁回其上訴。
三、本件事證已臻明確，兩造其餘之攻擊、防禦方法及舉證，經審酌後，於判決結果
    不生影響，爰不一一論列，併此敘明。
據上論結，本件上訴為無理由，依民事訴訟法第四百三十六條之一第三項、第四百四
十九條第一項、第八十五條第一項前段、第七十八條，判決如主文。
中　　　華　　　民　　　國　　九十一　　年　　　八　　　月　　二十一  　日
                                臺灣雲林地方法院民事第一庭
~B審判長法官　蕭守田
~B法　　　官　林秋火
~B法　　　官　李明益
右為正本係照原本作成。
本件判決不得上訴。
中　　　華　　　民　　　國　　九十一　　年　　　八　　　月　　二十一  　日
~B法院書記官　蘇靜怡
